臺灣宜蘭地方法院民事判決　　　　　　　 99年度訴字第397號
原　　　告　宜蘭縣政府地方稅務局
法定代理人　呂莉莉
訴訟代理人　廖學興律師
複　代理人　劉致顯律師
被　　　告　吳明理
兼　上一人
特別代理人　王秀嫌
上二　被告
共　　　同
訴訟代理人　曾威龍律師
上列當事人間因撤銷贈與等事件，本院於民國100年2月17日言詞
辯論終結，判決如下：
    主  文
被告間於民國九十七年十月十四日就坐落如附表所示之不動產所
為所有權贈與行為與所有權移轉登記之行為，應予撤銷。
被告王秀嫌應將上開不動產於民國九十七年十月二十二日登記、
以夫妻贈與為原因所為之所有權移轉登記予以塗銷。
訴訟費用由被告負擔。
    事實及理由
一、程序方面：按訴狀送達後，原告不得將原訴變更或追加他訴
    。又不變更訴訟標的，而補充或更正事實上或法律上之陳述
    者，非為訴之變更或追加。此為民事訴訟法第255條、第256
    條定有明文。本件原告原起訴聲明第2項為請求判決被告吳
    明理就如附表所示土地及建物（以下簡稱系爭不動產）於97
    年10月22日所為之所有權移轉登記應予塗銷。嗣後原告於本
    院100年2月17日言詞辯論期日更正聲明第2項為請求判決被
    告王秀嫌就系爭不動產於97年10月22日所為之所有權移轉登
    記應予塗銷。經核該更正聲明並無變更訴訟標的，而僅屬補
    充或更正事實上或法律上之陳述，揆諸前揭規定，應予准許
    。
二、原告起訴主張：原告對被告吳明理有土地增值稅共4,354,29
    0元之公法債權（嗣經被告吳明理繳納250萬元尚餘2,486,53
    5元），且上開稅捐稽徵經被告吳明理申請復查、提起訴願
    、行政訴訟均遭駁回而告確定。被告吳明理為避免其名下財
    產遭強制執行，竟於97年10月間利用夫妻贈與將系爭不動產
    無償贈與於配偶即被告王秀嫌以規避日後之強制執行，並於
    同年月22日辦理所有權移轉登記完竣。且被告王秀嫌至法務
    部行政執行署宜蘭行政執行處時亦陳稱因不甘心系爭不動產
    遭受強制執行，才以夫妻贈與之方式以規避強制執行。顯然
    被告間就系爭不動產之無償贈與行為已有害及原告上開公法
    債權。原告爰於法定期間內，依民法第244條之規定，請求
    撤銷對被告間系爭不動產所為所有權贈與之債權行為及物權
    行為，並請求轉得人為回復原狀。而求為命判決：（一）被
    告間就系爭不動產所為所有權之贈與行為及移轉所有權之物
    權行為均予撤銷；（二）被告王秀嫌就系爭不動產於97年10
    月22日所為之所有權移轉登記應予塗銷。
三、被告則以：
（一）原告對被告追討關於土地增值稅之欠稅款項，本屬公法上
      之權利義務關係，本不得依民法244條及245條向鈞院提起
      撤銷贈與之訴。
（二）再者，被告吳明理將其所有本案外之土地即坐落宜蘭縣冬
      山鄉○○段220地號土地於97年10月9日以夫妻贈與為原因
      向宜蘭縣政府地方稅務局羅東分局申報土地增值稅現值移
      轉，經審查後該局於97年10月14日核發土地增值稅不課徵
      證明書，並於同年月20日向宜蘭縣羅東地政事務所辦理所
      有權移轉登記完畢。又原為被告吳明理所有之系爭不動產
      亦於97年10月14日贈與被告王秀嫌，亦向台北縣政府稅捐
      稽徵處申請一般贈與土地增值稅免稅證明及契稅繳款書，
      並於同年月22日辦妥所有權移轉登記。按機關一體原則可
      知，被告向稅捐機關申請系爭不動產贈與情事時，原告自
      難否認不知系爭不動產已被贈與之事，是自97年10月起算
      迄今已逾民法第245條所規定之除斥期間，且原告更以99
      年5月5日宜稅法字第0990014145號函復法務部行政執行署
      宜蘭行政執行處自承本件撤銷權已逾除斥期間，從而原告
      自不得提起本件訴訟。
（三）其次，依原告上開99年5月5日宜法稅字第0990014145號函
      所揭示之主旨已表示不提本件訴訟，已明白表示拋棄系爭
      撤銷權；另外被告王秀嫌於99年6月17日至法務部行政執
      行署宜蘭行政執行處表示希望籌得欠稅數額之半數250萬
      元以代替被告吳明理繳納等情，而原告就此亦無異議，更
      足認原告就上開欠稅已有和解或拋棄追討之意思等語，茲
      為抗辯，為此聲明請求駁回原告之訴。
四、原告上開主張原告對被告吳明理有上開數額之公法債權，而
    被告吳明理於無其他財產可供清償時，為避免系爭不動產遭
    強制執行，竟於97年10月22日將系爭不動產所有權，以夫妻
    贈與之方式無償移轉登記予被告王秀嫌等情，業據原告提出
    土地增值稅單、系爭不動產之查詢資料及異動索引查詢資料
    、台北高等行政法院98年度訴字第1570號判決、法務部行政
    執行署宜蘭行政執行處99年4月22日宜執甲98年度土稅執特
    專字第23265號函及所附之執行筆錄等為證，並為被告所不
    爭執。原告進而主張，被告吳明理上開之無償行為，已害及
    原告之公法債權，是被告間就系爭不動產所有權所為債權行
    為及物權行為均應撤銷，且被告王秀嫌並應塗銷97年10月22
    日所為之所有權移轉登記等情，被告則否認之，並以前詞為
    辯，是經兩造整理後，確認本件之爭點應為：（一）公法債
    權人可否行使民法第244條之撤銷權？（二）系爭撤銷權是
    否已逾法定1年之除斥期間？（三）原告是否有就上開稅款
    與被告吳明理達成和解或拋棄追討？（四）原告依民法第24
    4條、第245條請求判決如聲明所述，是否有理由？以下即分
    別予以說明之。
五、爭點一、公法債權人可否行使民法第244條之撤銷權？（原
    告得否以其對被告吳明理有公法上金錢給付債權，而依民法
    第244條規定，提起本件撤銷訴訟？）
（一）按民法第244條之撤銷權，目的在於賦予債權人排除債務
      人詐害債權之訴權，藉以回復債務人之責任財產，進而保
      全全體債權人之債權均能受清償。又因不論係公法上之金
      錢給付債權，抑或私法上之金錢給付債權，均以請求債務
      人為一定金錢給付為標的，並非直接支配債務人之特定財
      產，故不論發生之原因係基於公法或私法關係，均待債務
      人履行債務，債權始能滿足，若債務人不主動履行，債權
      人即須將債務人之責任財產，透過換價之強制執行程序，
      以使債權受償，故債務人之責任財產，乃債務人給付能力
      之表彰，不僅為私法上債權之擔保，亦為公法上債權之擔
      保。公法上金錢給付債權既與私法上金錢給付債權均為法
      律所保護之權利，而其權利之實現，復有賴債務人責任財
      產之維持，倘若因債務人之行為，以致債務人之責任財產
      有所減損時，不僅私法上之債權人，有回復債務人之責任
      財產，以保全其債權能獲清償之需求，而應賦予得撤銷債
      務人有害債權行為之權利，公法上之債權人，為保全其債
      權之履行，亦有賦予得撤銷債務人有害債權行為之權利，
      以回復債務人之責任財產。
（二）承上所述，公法上金錢給付債權與私法上債權同樣有保全
      之必要，且公法上金錢給付債權具有強烈公益性質，就稅
      捐上金錢給付債權而言，關於欠稅人為減少財產之詐害行
      為之情形，稅捐稽徵法雖無如民法撤銷權之特別規定，惟
      稅捐機關就其公法上金錢給付債權有被侵害之時，若稅捐
      機關不得依民法第244條行使權利，則任憑國家稅法上之
      權利遭受侵害，而無法律救濟途徑，除使國家此公法上債
      權受損害，間接亦有害人民負擔義務之公平性。故公法上
      金錢給付債權之債權人應得依民法第244條規定行使撤銷
      權。是被告抗辯原告不得行使民法第244條之撤銷權云云
      ，並非可採。
六、爭點二、原告行使本件撤銷權是否已逾1年之除斥期間？
（一）原告主張法務部行政執行署宜蘭行政執行處於99年4月22
      日以宜執甲98年度土稅執特專字第00023265號函將對被告
      吳明理之強制執行結果及被告吳明理早於97年10月間即將
      系爭不動產以夫妻贈與方式無償轉讓被告王秀嫌之事實通
      知原告，並建議原告依民法第244條提起撤銷訴訟等情，
      業據原告提出上開函文為憑。是原告主張其於收受上開函
      文後始知被告間就系爭不動產有上開無償贈與而有害及前
      述公法債權之行為，且迄提起本件訴訟尚未逾1年之除斥
      期間等情，亦有起訴狀本院收狀戳可憑，應屬可採。
（二）被告雖抗辯系爭不動產及坐落宜蘭縣冬山鄉○○段220地
      號土地在97年10月間贈與被告時，均已向原告等稅務機關
      申報相關贈與稅、土地增值稅等事項，是系爭不動產之移
      轉早為原告所知悉云云。然被告吳明理將系爭不動產於97
      年10月間以夫妻贈與為原因移轉登記於被告王秀嫌時，於
      不動產登記申請程序中除向系爭不動產所在地即當時之台
      北縣三重地政事務所為申請外，並經當時台北縣政府稅捐
      稽徵處為土地增值稅與契約之核定，並經財政部北區國稅
      局羅東稽徵所核發贈與稅不計入贈與總額證明書等情，此
      有台北縣三重地政事務所99年12月23日北縣重地登字第09
      90018617號函及所檢送之附件可憑。是依上開系爭不動產
      申請登記之程序與文件觀之，原告或其分支機構並無經手
      系爭不動產申請移轉登記時之稅捐核定，自難以系爭不動
      產申請移轉當時，經該系爭不動產所轄之稅捐機關為稅捐
      核定，即遽推論原告早於97年10月間即已知悉系爭不動產
      移轉登記於被告王秀嫌乙情，是被告此部分所辯，亦非可
      採。
（三）被告雖再抗辯稱，原告對於債務人之撤銷權僅為單一，於
      知悉債務人有詐害行為時，即應提起撤銷訴訟，亦即原告
      於知悉本件訴外之不動產即原為被告吳明理所有坐落宜蘭
      縣冬山鄉○○段220地號土地贈與他人時，即開始起算除
      斥期間云云。然按民法上之撤銷權之行使係以債務人有害
      及債權之無償行為為要件之一。且撤銷權除斥期間亦係以
      知有撤銷原因時1年間不行使或自行為起經過10年而消滅
      ，而所謂知有撤銷原因係指知有害債權之行為存在債務人
      之惡意。故自以債權人知悉債務人個別為減少財產或增加
      負擔之行為時為除斥期間之起算基準。是系爭不動產所有
      權之移轉所為之法律行為，與上開坐落宜蘭縣冬山鄉○○
      段220地號土地所有權移轉之法律行為，既各自獨立，而
      屬個別之法律行為，自無從以原告因辦理坐落宜蘭縣冬山
      鄉○○段220地號土地移轉而核定相關稅捐一事，而抗辯
      原告就系爭不動產提起本件撤銷訴訟已逾除斥期間。
七、爭點三、原告是否有就上開稅款與被告吳明理達成和解或拋
    棄追討？
（一）被告復以原告於99年5月5日以宜稅法字第099001415號函
      復法務部行政執行署宜蘭行政執行處關於被告吳明理原有
      系爭不動產於97年10月14日贈與其妻王秀嫌，同年11月14
      日向國泰人壽保險股份有限公司設定最高限額抵押權480
      萬元，若提起撤銷贈與無效之訴，因認有第三人高額抵押
      權存在，上開土地增值稅債權亦難獲償，而決定不提起相
      關訴訟云云，而抗辯原告已拋棄系爭撤銷權云云。然按撤
      銷權雖得由債權人單獨拋棄而生消滅之效果，但解釋上原
      告上開函文僅係向法務部行政執行署宜蘭行政執行處表明
      因訴訟成敗之考慮而不依上開宜蘭行政執行處99年4月22
      日宜執甲98年土稅執特專字第00023265號函之指示提起訴
      訟而已，要與民法第244條之撤銷權拋棄無涉。且撤銷權
      之拋棄，應屬有相對人之單獨行為，亦需向相對人為意思
      表示始生拋棄之效力。而原告上開函文既僅係回復法務部
      行政執行署宜蘭行政執行處，自非屬向撤銷權行使之相對
      人即被告所為之意思表示，縱有如被告所抗辯原告上開函
      文有拋棄之意，亦不生拋棄之效力。
（二）其次，被告吳明理之配偶即被告王秀嫌於99年6月17日向
      法務部行政執行署宜蘭行政執行處陳明希望籌措欠款金額
      之半數代為繳納所欠稅款，且知悉縱使代為繳納250萬元
      後，宜蘭行政執行處仍會續對被告吳明理為執行等情，此
      有執行筆錄附98年度土稅執特專字第23265-23267號執行
      案件卷宗可查。顯然原告並未以收受欠款半數即250萬元
      即與被告吳明理就上開欠稅達成和解或拋棄追討之意。更
      無從以此指摘原告事後提起本件訴訟，有違反誠實信用原
      則。
八、原告依民法第244條、第245條請求判決如聲明所述，是否有
    理由？
（一）按債務人所為之無償行為，有害及債權人者，債權人得聲
      請法院撤銷之。債權人依第一項之規定聲請法院撤銷時，
      得並聲請命受益人或轉得人回復原狀。前條撤銷權自債權
      人知有撤銷原因時起，一年間不行使，或自行為時起經過
      十年而消滅，民法第244條第1項、第4項、第245條定有明
      文。本件被告因不甘被告吳明理積欠稅款而使被告共同打
      拼取得之系爭不動產遭受強制執行，於97年10月14日以夫
      妻贈與為原因，將原為被告吳明理所有之系爭不動產無償
      贈與被告王秀嫌，並於同年月22日移轉登記完畢，使被告
      吳明理名下無其他財產可供清償上開稅款，是被告所為之
      無償行為，顯然有害及原告之債權，均如前述。且原告於
      知悉後之99年11月15日提起本件訴訟，亦未逾越法定除斥
      期間，原告更無與被告達成和解或拋棄追討之意，亦均已
      如前述。因此，原告依上開規定，訴請本院撤銷被告間就
      系爭不動產所有權所為贈與行為與移轉登記行為，並請求
      被告林秀嫌塗銷所有權移轉登記，自屬有據。
（二）從而，原告本於民法第244條之規定，請求被告就系爭不
      動產所有權所為之贈與行為與所有權移轉登記行為，應予
      撤銷；被告王秀嫌應將系爭不動產以夫妻贈與為原因所為
      所有權移轉登記予以塗銷，均屬有據，自應予准許。
九、訴訟費用負擔之依據：依民事訴訟法第78條、第85條第1項
    前段。
中    華    民    國   100    年    3     月    3     日
                  臺灣宜蘭地方法院民事庭
                      法  官  蔡仁昭
正本係照原本作成。
如不服本判決，應於判決送達後20日內提出上訴狀(須附繕本)。
中    華    民    國   100    年    3     月    3     日
                      書記官  邱淑秋
附表：
一、土地部分：坐落新北市蘆洲區（原台北縣蘆洲市○○○段
    一九七地號土地、權利範圍100000分之1278。（地目：建、
    面積2320平方公尺）
二、建物部分：坐落新北市蘆洲區（原台北縣蘆洲市）13427建
    號全部（即門牌號碼新北市○○區○○街38巷57弄5號，總
    面積115.47平方公尺、附屬建物面積2.93平方公尺）含共有
    部分光華段13515建號、權利範圍100000分之182。